ACORDAO-COMPLETO-2452169

ACÓRDÃO 436/2021 ATA 6/2021 - PLENÁRIO

VISTO, relatado e discutido este recurso de reconsideração interposto por Antônio Avânio Feitosa contra o Acórdão 2938/2019-TCU-Plenário.
		ACORDAM os Ministros do Tribunal de Contas da União, reunidos em sessão do Plenário, ante as razões expostas pelo Relator e de acordo, em parte, com os pareceres, com fundamento nos arts. 32 e 48 da Lei 8.443/1992, em:
		9.1. conhecer do recurso de reconsideração e negar-lhe provimento;
		9.2. dar ciência desta decisão ao recorrente, aos demais responsáveis e ao Procurador-Chefe da Procuradoria da República no Estado de Alagoas, com a informação de que a íntegra do relatório e do voto que a fundamentaram está disponível para consulta no endereço www.tcu.gov.br\acordaos.

Recurso de reconsideração contra acórdão que julgou irregulares as contas especiais do recorrente, com condenação em débito e aplicação de multa, bem assim o inabilitou para o exercício de cargo em comissão ou função de confiança na Administração Pública, em virtude do desvio de recursos do Programa Nacional de Alimentação Escolar.

Município de Belo Monte/AL.

3. Recorrente/ Responsáveis:
3.1. Recorrente: Antônio Avânio Feitosa (XXX.294.504-XX).
3.2. Responsáveis: Antônio Avânio Feitosa (XXX.294.504-XX); Comercial 15 de Novembro Ltda. (12.419.487/0001-20); Comercial de Alimentos Rural Ltda. (06.145.514/0001-11); José Wellington Araújo da Costa (XXX.188.394-XX); Maria Arlenilde Nascimento Costa & Cia Ltda. (04.789.709/0001-79).

13.1. Ministros presentes: Ana Arraes (Presidente), Walton Alencar Rodrigues, Benjamin Zymler, Aroldo Cedraz, Raimundo Carreiro, Bruno Dantas e Jorge Oliveira (Relator).
13.2. Ministro-Substituto convocado: Marcos Bemquerer Costa.
13.3. Ministros-Substitutos presentes: Augusto Sherman Cavalcanti, André Luís de Carvalho e Weder de Oliveira.

ACORDAO-COMPLETO-2533675

Acórdão 1150/2022 - Plenário

ACORDAO-COMPLETO-2521087

Acórdão de Relação 166/2022 - Plenário

Acórdão de Relação

JORGE OLIVEIRA

Ministro Aroldo Cedraz.

Inicio este relatório com a transcrição da instrução produzida na Secretaria de Recursos - Serur (peça 106) , endossada pelo corpo dirigente daquela unidade técnica (peças 107/108) :
"INTRODUÇÃO
1.	Trata-se de recurso de reconsideração interposto por Antônio Avânio Feitosa (peça 77) , contra o Acórdão 2938/2019-TCU-Plenário (Peça 52) , relatado pelo Ministro Aroldo Cedraz, corrigido, por inexatidão material, pelo Acórdão 174/2020-TCU-Plenário (Peça 58) , com o seguinte teor: 
ACORDAM os Ministros do Tribunal de Contas da União, reunidos em Sessão do Plenário, ante as razões expostas pelo Relator, e com fundamento nos arts. 1º, inciso I; 12, § 3º; 16, incisos I e III, alíneas b e c, 17, 19, parágrafo único; 23, incisos e III, 46 e 60 da Lei 8.443/1992, em: 
9.1. considerar revel o Sr. José Wellington Araújo da Costa; 
9.2. rejeitar as alegações de defesa e razões de justificativa apresentadas pelo Sr. Antônio Avânio Feitosa; 
9.3. rejeitar as respostas às oitivas das empresas Maria Arleneide N. Costa & Cia Ltda., Comercial Compre Fácil Ltda., atual Comercial de Alimentos Rural Ltda. e Comercial 15 de novembro Ltda.; 
9.5. julgar irregulares as contas do Sr. Antônio Avânio Feitosa e condená-lo ao pagamento das quantias a seguir especificadas, com a fixação do prazo de 15 (quinze) dias, a contar das notificações, para comprovar perante o Tribunal (art. 214, inciso III, alínea 'a', do Regimento Interno) , o recolhimento das dívidas aos cofres do Fundo Nacional de Desenvolvimento da Educação (FNDE) , atualizadas monetariamente e acrescidas dos juros de mora, calculados até a data dos recolhimentos, na forma prevista na legislação em vigor;
	Valor histórico
	Data da ocorrência

	35.099,79
	21/12/2009

	40.738,74
	27/12/2010

9.6. aplicar ao Sr. Antônio Avânio Feitosa a multa prevista no art. 57 da Lei 8.443/1992, c/c o art. 267 do Regimento Interno, no valor de R$ 30.00,00 (trinta mil reais) , com a fixação do prazo de 15 (quinze) dias, a contar da notificação, para comprovar, perante o Tribunal (art. 214, inciso III, alínea 'a', do Regimento Interno) , o recolhimento da dívida aos cofres do Tesouro Nacional, atualizada monetariamente desde a data do Acórdão até a dos efetivos recolhimentos, se for paga após o vencimento, na forma da legislação em vigor; : 
9.7. aplicar ao Sr. José Wellington Araújo da Costa a multa prevista no art. 58, inciso II, da Lei 8.443/1992, no valor de R$ 10.00,00 (dez mil reais) , com a fixação do prazo de 15 (quinze) dias, a contar da notificação, para comprovar, perante o Tribunal (art. 214, inciso III, alínea 'a', do Regimento Interno) , o recolhimento da dívidas aos cofres do Tesouro Nacional, atualizada monetariamente desde a data do Acórdão até a dos efetivos recolhimentos, se for paga após o vencimento, na forma da legislação em vigor;  
9.8. autorizar, antecipadamente, caso seja requerido, o pagamento das dívidas decorrentes dos subitens 9.5 e 9.6 em até 36 (trinta e seis) parcelas mensais e consecutivas, nos termos do art. 26 da Lei 8.443/1992, c/c o art. 217 do Regimento Interno do TCU, fixando-se o vencimento da primeira parcela em 15 (quinze) dias, a contar do recebimento da notificação, e o das demais a cada 30 (trinta) dias, devendo incidir sobre cada uma os encargos devidos, na forma prevista na legislação em vigor, alertando os responsáveis que a falta de comprovação do recolhimento de qualquer parcela importará o vencimento antecipado do saldo devedor, nos termos do art. 217, § 2º, do Regimento Interno do TCU; 
9.9. autorizar, desde logo, nos termos do art. 28, inciso II, da Lei 8.443/1992, a cobrança judicial das dívidas, caso não atendidas as notificações; 
9.10. considerar grave a infração cometida pelos Srs. Antônio Avânio Feitosa e José Wellington Araújo da Costa; 
9.11. inabilitar, nos termos do art. 60 da Lei 8.443/1992, os Srs. Antônio Avânio Feitosa e José Wellington Araújo da Costa para o exercício de cargo em comissão ou função de confiança no âmbito da Administração Pública por um período de 5 (cinco) anos;
9.12. declarar a inidoneidade, nos termos do art. 46 da Lei 8.443/1992, c/c art. 271 do RI/TCU, das empresas Maria Arleneide Nascimento Costa & Cia Ltda., Comercial Compre Fácil Ltda., atual Comercial de Alimentos Rural Ltda. e Comercial 15 de novembro Ltda. para participar, por dois anos, de licitação na Administração Pública Federal;  
9.13. encaminhar cópia do presente Acórdão à Prefeitura de Belo Monte-AL, ao Ministério da Educação e aos responsáveis, para ciência, informando que a presente deliberação, acompanhada do Relatório e do Voto que a fundamentam, está disponível para a consulta no endereço , além de esclarecer que, caso requerido, o TCU poderá fornecer sem custos as correspondentes cópias, de forma impressa; 
9.14. encaminhar cópia do presente acórdão, acompanhado do Relatório e do Voto que o fundamentam ao Procurador-Chefe da Procuradoria da República em Alagoas, nos termos do § 3º do art. 16 da Lei 8.443/1992, c/c o § 7º do art. 209 do Regimento Interno do TCU, para adoção das medidas que entender cabíveis.   
HISTÓRICO
2.	Em exame, processo de tomada de contas especial que teve origem na Representação formulada pela Procuradoria da República no Município de Arapiraca-AL (TC Processo 019.764/2012-0) em razão de suposto desvio de verbas do Programa de Alimentação Escolar (PNAE) , nos exercícios de 2009 e 2010, no âmbito do Município de Belo Monte-AL.  
2.1.	As investigações levadas a efeito pelo Ministério Público Federal (MPF) e pela CGU identificaram esquema destinado a fraudar licitações em municípios do Estado de Alagoas, sendo que, em relação ao Município de Belo Monte-AL, detectaram-se irregularidades no Convite 01/2009 e nos pregões presenciais 001/2009 e 002/2010, bem assim discrepâncias entre a quantidade de alimentos comprada e aquela entregue às escolas. Após análise no âmbito deste Tribunal, confirmaram-se somente os problemas no Convite 01/2009 e na aquisição de merenda escolar. 
2.2.	Por meio do Acórdão 1351/2016-TCU-Plenário, foi determinada, nos termos do art. 47 da Lei 8.443/1992 c/c o art. 252 do RI/TCU, a conversão do processo de Representação em TCE, autorizando, desde logo, as citações, audiências e oitivas dos respectivos responsáveis (peça 3) . 
2.3.	O Acórdão 1351/2016-TCU-Plenário determinou a citação do Sr. Antônio Avânio Feitosa, ex-prefeito municipal, em razão da não comprovação da regular aplicação de parte dos recursos destinados à aquisição de merenda escolar, irregularidade decorrente de apontamento da Controladoria-Geral da União (CGU) acerca de divergência entre a quantidade de alimentos adquirida e a efetivamente recebida pelas escolas. A referida decisão também determinou a audiência de responsáveis e a oitiva de empresas envolvidas em fraude ao Convite 01/2009. 
2.4.	Analisadas as alegações de defesa apresentadas, este tribunal decidiu, por meio do Acórdão 2938/2019-TCU-Plenário, julgar irregulares as contas do Sr. Antônio Avânio Feitosa, condenando-o ao ressarcimento dos débitos, além de aplicar-lhe multa. 
2.5.	O débito é decorrente da não comprovação da destinação integral dos alimentos e, por conseguinte, da correta aplicação dos recursos públicos sob sua gestão.
2.6.	Irresignado com o desfecho desse julgado, o responsável, ora recorrente, interpôs recurso de reconsideração, ora em análise.
ADMISSIBILIDADE
3.	Reitera-se o exame preliminar de admissibilidade (peça 81) , ratificado pelo Ministro-Relator (peça 84) , que concluiu pelo conhecimento do recurso de reconsideração, suspendendo-se os efeitos dos itens 9.5, 9.6, 9.9, 9.10 e 9.11 do Acórdão 2938/2020-TCU-Plenário, com fundamento nos artigos 32, inciso I, e 33 da Lei 8.443/1992. 
MÉRITO
4.	Delimitação
4.1.	Constitui objeto do recurso verificar as seguintes questões:
a)  se incide o instituto da prescrição sobre esta TCE;
b) se a decisão na esfera penal tem interferência nesta TCE;
c) se é possível atestar a regularidade das contas;
d) se é possível reconhecer a boa-fé do responsável.
5.	Da alegada Prescrição do débito e da multa
5.1. 	O ora recorrente alega a ocorrência da prescrição do débito e da multa, tendo em vista os seguintes fundamentos:
	a) os fatos imputados ao recorrente remontam ao exercício de 2009, sendo a sua notificação determinada em 2016, quando já decorridos sete anos (peça 77, p. 19) ;
	b) nos autos do Mandado de Segurança 32.201/DF, em decisão unânime, a Primeira Turma do STF decidiu expressamente pela total aplicabilidade da Lei 9.873/1999 à ação punitiva do Tribunal de Contas da União (peça 77, p. 20) ;
	c) a prescrição decenal não encontra quartel também na Primeira Turma do Superior Tribunal de Justiça que, por unanimidade, espatifou o acórdão do TCU aplicando o prazo de cinco anos do art. 1º do Decreto 20.910/1932 e do art. 1º da Lei 9.873/1999 (peça 77, p. 24) .
	Análise: 
5.2.	No caso em exame, em relação à pretensão punitiva o acórdão recorrido adotou os critérios fixados no Acórdão 1441/2016-TCU-Plenário, concluindo pela inaplicabilidade do instituto da prescrição.
5.3.	No que se refere ao débito, esta Corte de Contas adotou a premissa de que a ação de ressarcimento é imprescritível, por expressa previsão do art. 37, § 5º, da Constituição Federal. Ocorre, contudo, que a matéria foi objeto de repercussão geral admitida pelo Supremo Tribunal Federal no Recurso Extraordinário 636.886 (tema 899) . O citado RE teve seu julgamento finalizado, embora ainda esteja pendente a publicação do acórdão paradigma. A decisão do julgamento foi publicada em 20/4/2020, enunciando-se a tese de que 'é prescritível a pretensão de ressarcimento ao erário fundada em decisão de Tribunal de Contas'. 
5.4.	Diante deste novo cenário, a arguição suscitada pelo recorrente passa a ser analisada, na sequência, levando-se em conta o recente pronunciamento do STF, com o fim de verificar a aplicação, à hipótese dos autos, do novo entendimento firmado sobre o sentido e alcance do art. 37, § 5º, da Constituição.
5.5.	Os significativos impactos do julgamento do RE 636.886 foram objeto de análise pela Serur nos autos do TC Processo 027.624-2018-8. Por economia processual, juntou-se a estes autos  (peças 104 e 105) cópia do exame e do pronunciamento da unidade emitidos pela Serur naquele processo, em que foram fundamentadas as premissas, que serão consideradas no presente exame.  
5.6.	Nessa linha, esta Corte considera duas as opções ao analisar a prescrição, envolvendo, por conseguinte, os regimes já adotados para o exame da prescrição da punição: o sistema do Código Civil, acolhido pelo TCU (Acórdão 1441/2016-TCU-Plenário) , e o regime da Lei 9.873/1999, que tem sido aplicado pelo STF em mandados de segurança impetrados contra decisões do tribunal de contas. Ambos os regimes de prescrição serão analisados na sequência, discutindo-se sua aplicabilidade e indicando-se como se daria a solução do caso concreto, sob as respectivas óticas.
5.7.	Ao utilizar o regime prescricional segundo os critérios do Acórdão 1441/2016-TCU-Plenário, constata-se que a prescrição não se opera no caso em comento. Isso porque, pela aplicação deste acórdão, em linhas gerais, a prescrição subordina-se ao prazo geral de dez anos (Código Civil, art. 205) , contado a partir da data da ocorrência do fato e interrompido pelo ato que ordenar a citação, a audiência ou a oitiva da parte. 
5.8.	Para análise, tem-se como termo inicial da prescrição o dia do último fornecimento de mercadorias, que ocorreu em 21/12/2009 e 27/12/2010 (peça 1, p. 48-49 do TC Processo 019.764/2012-0) .  A pretensão reparatória e punitiva, então, somente estaria prescrita em dezembro de 2019 e 2020, respectivamente. Mas tal prazo fora interrompido pelo Acórdão 1351/2016-TCU-Plenário, relatado pelo Ministro Raimundo Carreiro, que autorizou a citação ocorrida em 25/5/2016 (peça 3) , o que valida a aplicação da decisão emanada em Sessão de 4/12/2019 (peça 52) .
5.9.	No mais, sob o prisma das premissas fixadas na Lei 9.873/1999 ao caso em exame, observa-se que se operou apenas a prescrição intercorrente, não a prescrição geral de 5 anos. Isso porque, ao considerar como termo inicial da prescrição o dia do último fornecimento de mercadorias, que ocorreu em 21/12/2009 e 27/12/2010 (peça 1, p. 48-49 do TC Processo 019.764/2012-0) , deve-se considerar os fatos interruptivos da prescrição segundo a égide do citado normativo.  
5.10.	Assim sendo, no presente caso, considerando o referido termo inicial, a pretensão reparatória ou punitiva somente estaria prescrita em 20/12/2014 e 26/12/2015. Mas tais prazos foram interrompidos pelas seguintes circunstâncias:
a) por atos inequívocos que importaram na apuração do fato: 
a.1) em 23/7/2009, quando foi apresentada representação, na forma de Termo de Declarações, à Procuradoria da República em Alagoas informando uma série de irregularidades;
a.2) em 15/9/2011, pela instauração do Inquérito policial (peça 2, p. 1-4, do TC-Processo 019.764/2012-0) ;
a.3) em 22/11/2011, pelo Relatório da CGU de Material Apreendido (peça 3, p. 54-92, do TC-Processo 019.764/2012-0) ;
a.4) em 2/6/2012, pela propositura da Ação Civil Pública pelo Ministério Público Federal (peça 1, p. 1-75, do TC-Processo 019.764/2012-0) .
b) em 3/3/2016, pela emissão do relatório de conversão em TCE (peça 172, do TC Processo 019.764/2012-0) .
c) em 4/12/2019, pela decisão condenatória recorrível, na sessão em que foi proferido o acórdão condenatório (peça 52) .
5.11.	Registre-se que, independentemente da existência de outras causas interruptivas não elencadas acima, cujo levantamento não se fez necessário, observa-se, pelos eventos indicados, que em nenhum momento transcorreu prazo suficiente para se operar a prescrição (nem mesmo se se considerasse o prazo geral de cinco anos) , tomando-se por referência a Lei 9.873/1999, tida pelo STF como norma regente da prescrição da pretensão punitiva pelo TCU. 
5.12.	No mais, vale destacar que, nos termos do art. 1º, § 1º, da Lei 9.873/1999, opera-se a prescrição intercorrente se o processo ficar paralisado por mais de três anos, aguardando 'julgamento ou despacho'.  
5.13.	Note-se que há uma correlação entre essa hipótese e as causas de interrupção da prescrição do art. 2º. Com efeito, uma vez interrompida a prescrição por alguma das hipóteses do art. 2º, o processo não pode ficar inativo, sem qualquer inovação processual relevante, por mais de três anos. 
5.14.	Trata-se de prazo específico, não se aplicando nem o prazo geral de cinco anos nem o prazo especial, da lei penal (§ 2º) . A finalidade da prescrição intercorrente, com seu prazo próprio, é a de assegurar a eficiência e celeridade nas apurações administrativas. Seria contrário a essa finalidade a paralisação injustificada do processo por período maior que o triênio estabelecido para a hipótese. 
5.15.	Especificamente quanto a esta TCE, as próprias causas de interrupção elencadas acima permitem evidenciar que o processo não teve andamento regular no período de 2012 a 2016, o que permitiu operar a prescrição intercorrente. De fato, verifica-se que no âmbito do TC-Processo 019.764/2012-0, após a autuação dos elementos originados da Ação Civil Pública pelo Ministério Público Federal em 13/7/2012 (peça 1) , bem como a juntada de novos elementos probatórios entre 10/8/2012 e 29/8/2012 (peças 2 a 171) , a primeira instrução processual foi providenciada somente em 3/3/2016 (peça 172) .
5.16.	Logo, há informações suficientes nos autos para evidenciar a prescrição intercorrente prevista na Lei 9.873/1999, vez que se passaram mais de três anos sem haver qualquer inovação processual no TC-Processo 019.764/2012-0, que originou a presente TCE. 
5.17.	Partindo-se da premissa de que a pretensão reparatória segue as mesmas balizas, enquanto não houver norma específica a respeito, a demonstração de que se operou a prescrição punitiva impõe, como consequência, a conclusão de que também não é viável a condenação ao ressarcimento do prejuízo apurado nos autos.
5.18.	Por todo o exposto, constata-se que as pretensões punitiva e de ressarcimento se operariam se considerássemos os fundamentos da Lei 9.873/1999. Nesse aspecto, considerações adicionais merecem ser tecidas.
5.19.	O STF firmou entendimento pela prescritibilidade das pretensões de ressarcimento ao erário. Com essa decisão, surgiram as controvérsias atinentes ao transcurso do prazo prescricional, inclusive a seu termo inicial, que são adstritas à seara infraconstitucional, solucionáveis tão somente à luz da interpretação da legislação ordinária pertinente', que cabe ao julgador do caso concreto aplicar. 
5.20.	A dificuldade para tanto reside na ausência de norma específica para o processo de controle externo, conduzido pelo tribunal de contas - notadamente quanto ao débito, até então considerado imprescritível. Tal lacuna normativa precisa ser preenchida pelos meios próprios de integração do ordenamento, em especial o emprego da analogia, buscando-se a norma mais compatível com a situação em exame. 
5.21.	A respeito, sabe-se que há, no ordenamento, regimes diversos de prescrição, que fazem variar o termo inicial, o prazo e as interrupções em função da pretensão em causa. Considerando essas especificidades, entende-se que, no caso sob análise, até que sobrevenha posicionamento conclusivo desta Corte de Contas sobre os critérios da prescrição em geral, recomenda-se que, nesse primeiro momento, o julgamento do processo seja sobrestado, até ulterior deliberação do Tribunal.
6.	Da interferência da decisão judicial sobre esta TCE
6.1. 	O ora recorrente argui pela sua irresponsabilidade ante as irregularidades apuradas, tendo em vista que foi absolvido na ação penal da acusação da prática do crime capitulado no art. 1º, I do Decreto-Lei 201/1967 (apropriar-se de bens ou rendas públicas, ou desviá-las em proveito próprio ou alheio) (peça 77, p. 28 e 29) .
	Análise
6.2.	No que toca à absolvição do ora recorrente na ação penal, predomina no sistema jurídico pátrio o princípio da independência das instâncias. Nesse sentido, cabe transcrever a seguinte jurisprudência acerca da matéria: 
'É matéria constitucional - inciso II do art. 71 - e legal - inciso I do art. 1º da Lei nº 8.443 de 16.07.92 - que compete a esta Corte de Contas agir caso o assunto esteja ou não sendo tratado na via judicial. São instâncias diferentes, cuja ação está delimitada na constituição e na lei. Assim, não pode o Tribunal de Contas da União deixar de adotar as providências que lhe caibam, sob pena de omitir-se frente a um imperativo constitucional'. (Decisão nº 278/94, 2ª Câmara, Ata nº 40/94, Ministro Adhemar Paladini Ghisi) .
6.3.	Pelo princípio da independência das instâncias podem ocorrer condenações simultâneas nas diferentes esferas - cível, criminal e administrativa. O artigo 935 do Código Civil prescreve que a 'responsabilidade civil é independente da criminal, não se podendo questionar mais sobre a existência do fato, ou sobre quem seja o seu autor, quando estas questões se acharem decididas no juízo criminal'. Esse dispositivo precisa ser conjugado com o artigo 66 do Código de Processo Penal, o qual estabelece que 'não obstante a sentença absolutória no juízo criminal, a ação civil poderá ser proposta quando não tiver sido, categoricamente, reconhecida a inexistência material do fato'.
6.4.	Interpretando os dois dispositivos conjuntamente, tem-se que a sentença penal impedirá a propositura ou continuidade de ação nos âmbitos civil e, por extensão, administrativo, apenas se houver sentença penal absolutória negando categoricamente a existência do fato ou afirmando que não foi o réu quem cometeu o delito. Esse entendimento é pacífico no Supremo Tribunal Federal, conforme fica claro nos Mandados de Segurança 21.948-RJ, 21.708-DF e 23.625-DF. Nesse último, por exemplo, o STF decidiu que a sentença proferida em processo penal é incapaz de gerar direito líquido e certo de impedir o TCU de proceder à tomada de contas, mas poderá servir de prova em processos administrativos se concluir pela não-ocorrência material do fato ou pela negativa de autoria. 
6.5.	O voto condutor do Acórdão 2/2003-TCU-Segunda Câmara, relatado pelo Ministro Adylson Motta, demonstra a posição pacífica deste Tribunal sobre o tema, quando assim dispôs: 
'O TCU tem jurisdição própria e privativa sobre as pessoas e matérias sujeitas a sua competência, de modo que a proposição de qualquer ação no âmbito do Poder Judiciário não obsta que esta Corte cumpra sua missão constitucional. De fato, por força de mandamento constitucional (CF, art. 71, inc. II) , compete a este Tribunal julgar as contas dos administradores e demais responsáveis por dinheiros, bens e valores da administração federal direta e indireta, e as contas daqueles que derem causa a perda, extravio ou outra irregularidade de que resulte prejuízo ao Erário. E, para o exercício dessa atribuição específica, o TCU é instância independente, não sendo cabível, portanto, tal como pretende o interessado, que se aguarde manifestação do Poder Judiciário no tocante à matéria em discussão'. 
6.6.	Veja-se que a absolvição de Antônio Avânio Feitosa não foi fundamentada na inexistência do fato ou sua autoria, mas sim pela insuficiência de provas previsto no art. 1º do Decreto-Lei 201/1967, vez que a sentença foi fundamentada no art. 386, inciso VII, do Código de Processo Penal. Logo, não merece guarida as alegações apresentadas.
7.	Da suposta regularidade das despesas realizadas
7.1.	O recorrente clama pela regularidade na realização das despesas, tendo em vista os seguintes argumentos:
	a) mesmo não identificadas as datas de cada débito, tendo em vista que 'não é possível saber em quais fornecimentos ocorreram as irregularidades', adotou-se aleatoriamente 'a data do último fornecimento', sob a estranha alegação de que a medida seria mais benéfica ao recorrente;
	b) a fase probatória foi incapaz, conforme consigna a decisão vergastada, de estabelecer 'em que momento os recursos foram desviados' e 'se as empresas não entregaram os produtos, ou se as empresas entregaram os produtos e esses foram desviados por agentes públicos no âmbito da prefeitura' (peça 77, p. 3) ;
	c) a Instrução Normativa TCU 71/2012, estabelece como pressuposto da instauração de tomada de contas especial a comprovação da ocorrência de dano (art. 5º, I) abrangendo, obrigatoriamente, a descrição detalhada da situação que originou o prejuízo, bem como a sua identificação e quantificação (peça 77, p. 7) ;
	d) o aresto recorrido não enfrentou a argumentação da defesa nem apontou onde teria ocorrido a falta de distribuição de merenda ou a sua entrega parcial, socorrendo-se, exatamente porque não sabe explicar, de cláusulas genéricas e abstratas (peça 77, p. 7) ;
	e) afigura-se desarrazoado imputar ao recorrente um débito que nem se sabe ao certo se existe e qual seria o seu valor exato, como teria acontecido o suposto desvio de merenda, de onde teria derivado e quem teria praticado a irregularidade. O comportamento supostamente lesivo nem sequer está descrito, como é imprescindível em procedimentos sancionatórios (peça 77, p. 8) ;
	f) estimativa alguma se funda em meios confiáveis, como exige o art. 8º, II da Instrução Normativa TCU (peça 77, p. 9) ;
	g) o recorrente se inclui, pelo menos, na hipótese do art. 16, II da referida Instrução Normativa TCU 71/2012, que determina a baixa da responsabilidade pelo débito e arquivamento, quando não for comprovada a ocorrência de dano (peça 77, p. 9) ;
	h) o Superior Tribunal de Justiça (REsp 1447237 MG) consagrou a tese de que a demonstração do dano é requisito elementar do ressarcimento (peça 77, p. 9) ;
	i) a alentada e robusta documentação apresentada pelo recorrente com sua defesa (peças 40 e 41) revela que a totalidade dos valores pagos às empresas fornecedoras da merenda escolar resultou na compra de alimentos e nas respectivas entrega e utilização pelas escolas municipais (peça 77, p. 9) ;
	j) desprovido de racionalidade punir severamente o recorrente apenas e tão somente diante de 'relatos, por meio de depoimentos no âmbito do TC Processo 019.764/2012-0, de existência de relação pessoal entre seus familiares', ou seja, por simples presunção, afigurando-se impróprio afirmar que não seria 'fato a ser analisado no presente processo'. (peça 77, p. 14) ;
	k) o mero nexo de causalidade entre a conduta e o resultado danoso não implica responsabilização, exceto se comprovado o dolo ou o erro grosseiro do agente público, conforme Decreto 9.830/2019, art. 12, § 3º (peça 77, p. 14) ;
	l) supostas relações de terceiros, familiares ou não, são insuficientes para provar que o recorrente tenha participado de conjuração fraudulenta, direcionamento de resultado do convite de preços ou desvio de merenda (peça 77, p. 14) ;
	m) o aresto recorrido desprezou declarações feitas por nutricionistas do município e por ex-diretor de duas escolas municipais (peça 41, pp. 2-4) , que não reinam sozinhas, integrando um conjunto probatório robusto em prol do ex-prefeito (peça 77, p. 15) ;
	n) não se deu devida importância à manifestação de insuspeito membro do Conselho de Alimentação Escolar que inspecionou as escolas em ação de controle relativa à merenda escolar (peça 41, p. 5) . (peça 77, p. 15) ;
	o) há nos autos depoimentos de diretores de creches e unidades escolares (dotados de fé de ofício) e mães de alunos, merecedoras de toda confiança (peça 41, pp. 6-16) (peça 77, p. 15) ;
	p) o ex-diretor de escolas, as mães de alunos e os integrantes do Conselho de Alimentação Escolar, diferentemente do afirmado pela decisão recorrida, não estavam subordinados ao recorrente, inexistindo base fática e jurídica para recusar fé aos seus depoimentos (peça 77, p. 16) ;
	q) o empresário José Aloísio Maurício Lira declarou em Juízo que nunca teve contato com o recorrente, não sabendo se o recorrente teria conhecimento do esquema criminoso ou dele participado ou mesmo mantido conversas com funcionários do seu estabelecimento comercial nesse sentido (peça 77, p. 16) ;
	r) Irislane Barbosa Almeida, em depoimento prestado à Justiça Federal, refere-se tão somente ao acerto entre os licitantes para burlar o caráter competitivo da licitação sem, no entanto, apontar agentes públicos ou políticos que tivessem conhecimento ou envolvimento com a alegada trama (peça 77, p. 16) ;
	s) o depoimento, em Juízo, de Peterson Melo e Silva, responsável pelo setor de licitações do grupo empresarial 15 de novembro, revela que o prefeito não participou nem conhecia o acerto fraudulento. Esclareceu que comissão era paga a um servidor municipal que adotava medidas para reduzir os deslocamentos à cidade de difícil acesso, decorrente do ajuste estabelecido entre os licitantes (peça 77, p. 17) ;
	t) o aresto recorrido nem mesmo diz como o recorrente teria se associado aos membros da Comissão de Licitação, em unidade de desígnios, com a finalidade de fraudar e direcionar procedimento licitatório, ou dele se beneficiado (peça 77, p. 17) ;
	u) não há como verificar se as empresas não entregaram produtos ou se estes teriam sido desviados por algum servidor público municipal. Nem mesmo é possível verificar em quais notas fiscais ocorreram divergências ou em quais fornecimentos aconteceram as irregularidades ou até exatamente quais recursos teriam sido desviados (peça 77, p. 18) ;
	v) atribuir responsabilidade ao recorrente unicamente pela homologação de certame licitatório ou pela mera circunstância de ser o prefeito municipal à época dos fatos, além de embaraçar o direito de defesa, é incapaz de configurar o necessário nexo de causalidade com o resultado dito lesivo a norma jurídica (peça 77, p. 25) ;
	x) esse Tribunal de Contas da União registra inúmeros precedentes assentando que a presunção de responsabilidade do ordenador em relação a todos os atos que compõem sua gestão não deve subsistir. É o caso do Acórdão 1814/2014-TCU-Plenário (peça 77, p. 26) ;
	y) fala-se em conluio entre os licitantes (desconhecido pelo então prefeito) e duas peças sem assinatura no processo licitatório, as quais, na linha da jurisprudência do TCU, no máximo caracterizariam erro formal (Acórdão 5534/2015-TCU-Primeira Câmara) (peça 77, p. 27) .
	Análise
7.2.	As alegações apresentadas não merecem prosperar. O ora recorrente limitou-se a repetir as alegações já apesentadas quando de sua citação, não acrescendo fatos ou elementos novos capazes de elidir as irregularidades apuradas.
7.3.	Quanto ao argumento de que fora responsabilizado unicamente por ser prefeito, vale lembrar que tal tema já fora devidamente analisado no relatório fundamentador do acórdão guerreado. Por oportuno, vale transcrição (peça 54, p. 13, 16-17) :
42. Quanto à responsabilização do responsável, cabe, inicialmente, registrar que os requisitos caracterizadores da TCE foram descritos no âmbito da instrução de mérito no TC Processo 019.764/2012-0, a seguir especificado (peça 172, p. 18) : 
Conduta: Não comprovar a correta gestão de parte dos recursos públicos referentes ao Programa Nacional de Alimentação Escolar, repassados à Prefeitura Municipal de Belo Monte/AL nos anos de 2009 e 2010, de modo que não provou que a integralidade dos valores pagos às empresas fornecedoras de alimentos teve como resultado a efetiva entrega desses produtos às escolas sob a forma de merenda. 
Nexo de Causalidade: A gestão possibilitou a utilização de recursos públicos federais em supostos produtos para os quais não foi possível provar se de fato beneficiaram a comunidade, porquanto não tenha sido apresentada comprovação suficiente de sua boa e regular aplicação. 
Culpabilidade: A conduta do gestor é reprovável, porquanto distante daquela esperada de quem administra e gerencia os recursos públicos. Existe ainda a obrigação de reparar o dano. Não há excludentes e atenuantes da conduta. No entanto, há como agravantes os fatos de que ficou demonstrado que parcela dos recursos serviu para alimentar esquema de fraude a licitações, desvio de recursos e de que a má gestão ocasionou prejuízos de atendimento aos alunos, que ficaram sem receber a adequada merenda. 
43. A respeito de sua responsabilização, pode-se considerar que existe, no mínimo, culpa in vigilando em sua conduta, que se caracteriza pelo fato de que, em que pese os procedimentos inerentes ao processo de aquisição possam ter sido conduzidos por outros funcionários da prefeitura, subordinados à chefia do executivo municipal, a condição de agente político não afasta sua responsabilidade como prefeito do município. Entende-se que a responsabilidade do prefeito advém de ser o garantidor da correta aplicação dos recursos e, mesmo que não pratique atos referentes à execução, deve adotar providências para que esta ocorra dentro dos parâmetros legais, sob pena de responder por culpa in eligendo ou culpa in vigilando (Boletim de Jurisprudência 156/2017 e 96/2015) .
58. Quanto à responsabilização do prefeito somente pelos atos finais de homologação e de adjudicação do objeto, conforme demonstrado pelo responsável, realmente não se pode inferir que deva ser responsabilizado por se tratar de ato normalmente executado no âmbito da Administração Pública, não tendo o condão de, por si só, atribuir responsabilidade imediata, e sem quaisquer outras considerações, a quem o realizou, como o Acórdão 2740/2008-TCU-Segunda Câmara determina (peça 43, p. 7) . No entanto, no presente processo, não se trata somente dos atos inerentes a seu ofício como prefeito, mas sim do cometimento de irregularidades possivelmente identificáveis, sobretudo diante da ausência de assinaturas em documentos fundamentais (nota jurídica e parecer jurídico) que possuem a finalidade de atestarem a legalidade do procedimento licitatório.
7.4.	Registre-se que nos autos foi devidamente identificada a conduta do ora recorrente, que adjudicou e homologou a licitação montada, em conluio com licitantes, que levou ao direcionamento do resultado. 
7.5.	Outrossim, foi identificado o nexo de causalidade, sendo que a gestão ratificou e/ou realizou os atos irregulares, tendo contribuído para que ocorressem. 
7.6.	No mais, vale lembrar que a homologação se caracteriza como um ato de controle praticado pela autoridade competente sobre tudo o quanto foi realizado pela comissão de licitação. Homologar equivale a aprovar os procedimentos até então adotados. Esse ato de controle não pode ser tido como meramente formal ou chancelatório, mas antes como um ato de fiscalização.
7.7.	No mais, a citação do ora recorrente foi vinculada ao dano ao erário, estando este relacionado à falta de comprovação de boa e regular aplicação dos recursos federais repassados, pela ausência de comprovação de que a integralidade dos valores pagos às empresas fornecedoras de alimentos teve como resultado a efetiva entrega desses produtos às escolas sob a forma de merenda, conforme demonstrado à peça 1, p. 17 e peça 3, p. 79-82 do TC Processo 019.764/2012-0.
7.8.	Constam dos autos que as mercadorias foram adquiridas, porém sem a devida comprovação de distribuição de sua totalidade às escolas municipais.
7.9.	Oportuno lembrar que competia ao gestor, Sr. Antônio Avânio Feitosa, comprovar a boa e regular aplicação dos recursos públicos a ele confiados. Com efeito, há jurisprudência pacífica no âmbito desta Corte de Contas no sentido de que, nos termos do art. 70, parágrafo único, da Constituição Federal e do art. 93 do Decreto-lei 200/1967, o ônus de comprovar a regularidade na aplicação dos recursos públicos compete ao gestor, por meio de documentação consistente, que demonstre cabalmente os gastos efetuados, bem assim o nexo causal entre estes e os recursos repassados, o que não ocorreu nos presentes autos (Decisão 225/2000-TCU-2ª Câmara) .
7.10.	Quanto à mensuração do valor do débito, vale transcrever elucidativa análise empreendida no voto fundamentador do acórdão guerreado (peça 53) :
10. Em relação às diferenças apuradas pela CGU na compra de merenda escolar, embora o responsável busque desqualificar os fundamentos para a citação, afirmando não ser possível a apuração do débito, cumpre esclarecer que o órgão de controle interno efetuou comparações entre os documentos fiscais e aqueles atinentes ao recebimento pelas escolas. Os resultados encontram-se sintetizados na Peça 3, p. 85-87 e 90-92, do TC Processo 019.764/2012-0, evidenciando, em muitos casos, a ausência de distribuição de alguns itens, bem assim a entrega parcial de outros. 
7.11.	Quanto à apuração do débito por estimativa, tal análise foi empreendida no relatório fundamentador do acórdão recorrido. Nesse sentido, transcreve-se elucidativa análise empreendida pela equipe técnica desta Corte (peça 54) :
38.10 Com relação à apuração do débito propriamente dito, considera-se pertinente a adoção do que prevê o RI/TCU em seu art. 210, § 1º, II, quando a apuração é feita mediante estimativa, adotando-se meios confiáveis, vindo a apurar quantia que seguramente não excederia o real valor devido. Além disso, o § 3º do mesmo artigo determina que quando não for possível precisar a data do débito com exatidão, far-se-á o seu arbitramento por estimativa, desde que essa providência não desfavoreça o responsável. Assim, conforme consta da instrução de mérito à peça 172 do TC original, que propôs a conversão do presente processo em TCE, foi demonstrado o atendimento aos dois comandos legais acima especificados, conforme transcrição de trecho abaixo (peça 172, p. 172) : 
 (...) Note-se que, no trabalho desenvolvido pela CGU, apuraram-se os totais de produtos efetivamente não distribuídos às escolas, para cada ano, entretanto não foi possível precisar em quais notas fiscais ocorreram as divergências. Sendo assim, uma vez não identificadas as datas de cada débito, pois não é possível saber em quais fornecimentos ocorreram as irregularidades, deverá ser adotada a data do último fornecimento (em cada ano) , a partir da qual incidiram os encargos legais, a saber: 
a) para o ano de 2009: 21/12/2009 (peça 1, p. 48) . 
b) para o ano de 2010: 27/12/2010 (peça 1, p. 48-49) .
Essa metodologia será utilizada porque não há como precisar exatamente quais dos recursos repassados foram desviados, e havendo esse desconhecimento, serão utilizadas as datas que gerarão valores menores de juros e correção monetária para o responsável, optando-se por dar a este o posicionamento mais benéfico. 
38.11 Desse modo, pode-se considerar que a apuração foi feita por meios confiáveis, ou seja, pelo confronto entre as notas fiscais vinculadas ao PNAE emitidas nos exercícios de 2009 e 2010 com os documentos de recebimento emitidos pelas escolas e apuradas as quantias que seguramente não excederiam o real valor devido, tendo utilizado, nesse caso, as datas que gerariam valores menores de juros e correção monetária para o responsável, proporcionando, assim, posicionamento mais benéfico.
7.12.	Sobre as declarações constantes na defesa do ora recorrente, destaque-se que é pacífico nesta Corte de Contas que as declarações de terceiros, isoladamente, não são suficientes para comprovar a regular aplicação dos recursos federais transferidos por meio de convênio, possuem baixa força probatória e provam somente a existência da declaração, mas não o fato declarado, competindo ao interessado demonstrar a veracidade do alegado (Acórdãos 5407/2016, 8938/2015 e 9458/2017-, ambos da 2ª Câmara, relatados pelos Ministros Raimundo Carreiro, André de Carvalho e Augusto Nardes, respectivamente) .
7.13.	No mais, sobre os citados depoimentos, tal tema fora estudado no relatório fundamentador do acórdão ora recorrido, a seguir transcrito (peça 54, p. 11) :
38.6 Sobre a informação de que o empresário dono do supermercado fornecedor dos produtos para a merenda escolar teria afirmado em juízo não ter tido contato com o Sr. Antônio Avânio Feitosa, bem como a aquisição e entrega dos referidos produtos terem se concretizado em sua totalidade, não representa prova inequívoca e suficiente para elidir a irregularidade constatada, devendo o Tribunal se pronunciar com base nas provas documentais contidas nos autos, conforme enunciados dos Boletins de Jurisprudência abaixo transcritos: 
Acórdão 7795/2015-TCU-Segunda Câmara (Relator André Luis) 
As normas processuais que regulam a atuação do TCU não preveem a colheita de depoimentos de responsáveis ou de testemunhas, devendo o Tribunal pronunciar-se com base nas provas documentais. 
Acórdão 3221/2013-TCU-Plenário (Relator Aroldo Cedraz) 
As normas processuais que regulam a atuação do Tribunal de Contas da União não preveem a colheita de depoimentos dos responsáveis ou de testemunhas, devendo o Tribunal pronunciar-se com base nas provas documentais.
7.14.	As irregularidades encontradas não são meramente burocráticas ou de natureza formal. Poderiam ser sanáveis, se o responsável, na condição de gestor de recursos públicos, demonstrasse a boa e regular aplicação dos recursos federais repassados, comprovando que a integralidade dos valores pagos às empresas fornecedoras de alimentos teve como resultado a efetiva entrega desses produtos às escolas sob a forma de merenda. 
8.	Do reconhecimento da boa-fé
8.1.	O recorrente argui pela sua boa-fé, tendo em vista os seguintes fundamentos:
	a) o Superior Tribunal de Justiça coleciona inúmeros precedentes afirmando a impossibilidade de presumir-se a má-fé de servidor público (REsp 1.188.091/MG; AgRg no AREsp 279581 / MG; AgRg no AREsp 279581 / MG; AgRg no REsp 1416369 / MG; AgRg no AREsp 31356 / SC) (peça 77, p. 25) .
	b) a Lei 13.655/2018 alterou substancialmente o Decreto-lei 4.657/1942, inserindo, entre outros dispositivos, o art. 28, assim expresso: 'Art. 28. O agente público responderá pessoalmente por suas decisões ou opiniões técnicas em caso de dolo ou erro grosseiro' (peça 77, p. 11) ;
	c) não há comportamento doloso ou erro grosseiro a ser cobrado do recorrente, sob pena de violar a realidade, exigindo que o prefeito abandone as suas responsabilidades para esmiuçar com riqueza de detalhes as atividades de cada Secretaria (Acórdão 15107/2018-TCU-Primeira Câmara) (peça 77, p. 11) ;
	d) se o art. 20 do Decreto-Lei 4.657/1946, introduzido pela Lei 13.655, de 2018, dispõe que 'nas esferas administrativa, controladora e judicial, não se decidirá com base em valores jurídicos abstratos sem que sejam consideradas as consequências práticas da decisão', desautoriza decisões sancionatórias fundadas em mera presunção (peça 77, p. 13) ;
	e) o Decreto 9.830/2019, ao regulamentar o art. 28 da Lei 13.655/2018, definiu o erro grosseiro com sendo 'aquele manifesto, evidente e inescusável praticado com culpa grave, caracterizado por ação ou omissão com elevado grau de negligência, imprudência ou imperícia - (art. 12, § 1º) (peça 77, p. 13) .
	Análise
8.2.	Os argumentos do recorrente não merecem prosperar. Embora a Lei de Introdução às Normas do Direito Brasileiro-LINDB alcance a atividade jurisdicional desta Corte de Contas, em especial a atividade de aplicação de sanções administrativas e de correção de atos irregulares, há de se examinar cada caso concreto para verificação da extensão de sua aplicação.
8.3.	Era esperado de um gestor médio uma atuação zelosa com programas de políticas públicas. É razoável afirmar que era possível ao responsável ter consciência das irregularidades encontradas e que era exigível conduta diversa daquela que adotou, consideradas as circunstâncias que o cercava. 
8.4.	No tocante à ausência de erro grosseiro por parte do responsável, cabe lembrar que a responsabilidade do jurisdicionado perante o TCU é de natureza subjetiva, caracterizada mediante a presença de culpa stricto sensu, sendo desnecessária a caracterização de conduta dolosa ou má-fé do gestor para que este seja instado a ressarcir os prejuízos que tenha causado ao erário (Acórdão 9004/2018-TCU-Primeira Câmara, da relatoria do Ministro Bruno Dantas, 635/2017-Plenário, da relatoria do Ministro Aroldo Cedraz, 2781/2016-Plenário, 2420/2015-TCU-Plenário, ambos da relatoria do Ministro Benjamin Zymler) .
8.5.	No que tange ao dolo ou erro grosseiro constante da Lei 13.655/2018, mencionado pelo recorrente, algumas considerações se impõem. 
8.6.	A melhor hermenêutica a ser aplicada a esse dispositivo no âmbito das competências do Tribunal de Contas da União não acena no sentido restritivo, em que somente na hipótese de dolo ou erro grosseiro o agente público será pessoalmente responsabilizado, mas também nessas hipóteses, sob pena de se desprezar um dos pilares do regime jurídico-administrativo, que o princípio da indisponibilidade pela Administração Pública do interesse público. Dentro desse alicerce, encontra-se a indisponibilidade do patrimônio público.
8.7.	Outrossim, é preciso conceituar o que vem a ser erro grosseiro para o exercício do poder sancionatório desta Corte de Contas, o que foi realizado no voto condutor do Acórdão 2391/2018-TCU-Plenário, da relatoria do Ministro Benjamin Zymler, cujo trecho transcreve-se a seguir:
 (...) 
Segundo o art. 138 do Código Civil, o erro, sem nenhum tipo de qualificação quanto à sua gravidade, é aquele 'que poderia ser percebido por pessoa de diligência normal, em face das circunstâncias do negócio' (grifos acrescidos) . Se ele for substancial, nos termos do art. 139, torna anulável o negócio jurídico. Se não, pode ser convalidado.
8.8.	Tomando como base esse parâmetro, o erro leve é o que somente seria percebido e, portanto, evitado por pessoa de diligência extraordinária, isto é, com grau de atenção acima do normal, considerada as circunstâncias do negócio. O erro grosseiro, por sua vez, é o que poderia ser percebido por pessoa com diligência abaixo do normal, ou seja, que seria evitado por pessoa com nível de atenção aquém do ordinário, consideradas as circunstâncias do negócio. Dito de outra forma, o erro grosseiro é o que decorreu de uma grave inobservância de um dever de cuidado, isto é, que foi praticado com culpa grave.
8.9.	Segundo Cristiano Chaves de Farias e Nelson Rosenvald, 'culpa grave é caracterizada por uma conduta em que há uma imprudência ou imperícia extraordinária e inescusável, que consiste na omissão de um grau mínimo e elementar de diligência que todos observam' (FARIAS, Cristiano Chaves de. ROSENVALD, Nelson. Curso de Direito Civil. São Paulo: Atlas, p. 169) .
8.10.	Na mesma linha, o seguinte trecho do Acórdão 15080/2018-TCU-Primeira Câmara, relatado pelo Ministro Benjamin Zymler, reforça o entendimento para a aplicação do referido art. 28 da LINDB:
Neste ponto, calha observar que a descaracterização de culpa do gestor público pelo cometimento de um erro escusável coaduna-se com a nova disposição introduzida no Decreto-Lei 4.657/1942 (Lei de Introdução às Normas do Direito Brasileiro) mediante a Lei 13.655/2018, no sentido de que 'Art. 28. O agente público responderá pessoalmente por suas decisões ou opiniões técnicas em caso de dolo ou erro grosseiro.' O erro grosseiro, que, na verdade, se identifica com o erro inescusável, é o cometido pelo agente que tenha atuado com imprudência, imperícia ou negligência. O erro grosseiro ou inescusável caracteriza, pois, a culpa do agente. O erro escusável, por seu turno, é o cometido pelo agente dentro dos limites de atuação diligente que se espera, nas mesmas circunstâncias, de uma pessoa normal. Daí se admitir que o erro escusável afasta ou descaracteriza a culpa do agente.
8.11.	Tomando por base tais definições, os elementos acostados aos autos permitem concluir que o recorrente agiu, no mínimo, com culpa grave. Além de que, foram justamente atuações no exercício das atribuições que lhes competiam que favoreceram e permitiram a consumação das irregularidades constatadas, estando presentes os elementos da conduta culposa, da violação normativa e do nexo de causalidade. 
8.12.	Vale repisar que o responsável não logrou êxito em comprovar a destinação integral dos alimentos e, por conseguinte, a correta aplicação dos recursos públicos sob sua responsabilidade. Homologou processo licitatório com a ausência de assinatura nos pareceres jurídicos. 
8.13.	Diante da identificação da irregularidade atribuída ao gestor, não há que se falar em valores jurídicos abstratos sem que sejam consideradas as consequências práticas da decisão.
8.14.	No regular desenvolvimento de uma TCE, apurar-se-á a responsabilidade do agente público de forma subjetiva, prescindindo-se do elemento dolo ou má-fé para eventual responsabilização desse agente, observado o devido processo legal, o contraditório e a ampla defesa, com os meios e recursos a ela inerentes. 
8.15.	Basta haver culpa stricto sensu para emergir a obrigação de ressarcir os cofres públicos. Nesse sentido, os seguintes precedentes: Acórdão 827/2019-TCU-Segunda Câmara, rel. Min. Ana Arraes; Acórdão 243/2010-TCU-Plenário, rel. Min. Aroldo Cedraz; Acórdão 827/2019-TCU-Segunda Câmara, rel. Min. Ana Arraes; Acórdão 7936/2018-TCU-Segunda Câmara, rel. Min. Augusto Sherman Cavalcanti; Acórdão 2391/2018-TCU-Plenário, rel. Min. Benjamim Zymler; Acórdão 2391/2018-TCU-Plenário, rel. Min. Benjamin Zymler.
8.16.	Merece, então, ser consignado enunciado de jurisprudência selecionada deste Tribunal, nos seguintes termos:
Enunciado: Para fins do exercício do poder sancionatório do TCU, erro grosseiro é o que decorreu de grave inobservância do dever de cuidado, isto é, que foi praticado com culpa grave. O dever de indenizar os prejuízos ao erário permanece sujeito à comprovação de dolo ou culpa, sem qualquer gradação, como é de praxe no âmbito da responsabilidade aquiliana, inclusive para fins do direito de regresso (art. 37, § 6º, da Constituição Federal) . As alterações promovidas na Lei de Introdução às Normas do Direito Brasileiro (LINB) pela Lei 13.655/2018, em especial a inclusão do art. 28, não provocaram modificação nos requisitos necessários para a responsabilidade financeira por débito. (Acórdão 2391/2018-TCU-Plenário, rel. Min. Benjamim Zymler) .
8.17.	Assim, as alegações apresentadas não merecem guarida. Não foi possível apurar a boa-fé do recorrente. A decisão prolatada por esta Corte observou o disposto na Lei de Introdução ao Direito Brasileiro com a redação dada pela Lei 13.655/2018.
CONCLUSÃO
9.	Em face das análises anteriores, conclui-se que:
a) a pretensão de ressarcimento se operaria se considerarmos os fundamentos da Lei 9.873/1999, uma vez identificada a prescrição intercorrente;
b) predomina no sistema jurídico pátrio o princípio da independência das instâncias. A absolvição de Antônio Avânio Feitosa não foi fundamentada na inexistência do fato ou sua autoria, mas sim pela impossibilidade de comprovar a autoria do delito previsto no art. 1º do Decreto-Lei 201/1967;
c) os elementos acostados aos autos permitem concluir que o recorrente agiu, no mínimo, com culpa grave. Além de que, foram justamente atuações no exercício das atribuições que lhes competiam que favoreceram e permitiram a consumação das irregularidades constatadas, estando presentes os elementos da conduta culposa, da violação normativa e do nexo de causalidade;
d) o responsável não logrou êxito em comprovar a destinação integral dos alimentos e, por conseguinte, a correta aplicação dos recursos públicos sob sua responsabilidade. Homologou processo licitatório com a ausência de assinatura nos pareceres jurídicos;
e) nos autos foi devidamente identificada a conduta do ora recorrente, que adjudicou e homologou a licitação montada, em conluio com licitantes, que levou ao direcionamento do resultado. 
9.1.	Com base nessas conclusões, superando as preliminares invocada pelo recorrente, entende-se pelo o julgamento do processo seja sobrestado, até ulterior deliberação do Tribunal sobre os critérios da prescrição geral, conforme análise empreendida no item 5 desta instrução.
PROPOSTA DE ENCAMINHAMENTO
10.	Diante do exposto, com fundamento no artigo 48 da Lei 8.443/1992, submetem-se os autos à consideração superior, propondo-se:
a) conhecer do recurso;
b) sobrestar o julgamento das contas do responsável até ulterior decisão desta Corte de Contas sobre os critérios da prescrição em geral, com fulcro no art. 47 da Resolução TCU 259/2014; 
c) comunicar ao recorrente e aos demais interessados a deliberação que vier a ser proferida por esta Corte.'
2.	O Ministério Público junto ao TCU - MPTCU (peça 109) endossou a análise empreendida pela Serur acerca das alegações recursais de mérito. Discordou, entretanto, da proposta de sobrestamento do julgamento e opinou pelo não provimento do recurso, por considerar não estar caracterizada, à luz do entendimento firmado no Acórdão 1441/2016-TCU-Plenário e do art. 205 do Código Civil, a ocorrência de prescrição das pretensões punitiva e indenizatória desta Corte de Contas.
	 É o relatório.

8.1. Bruno Mendes (OAB/AL 2.840 e OAB/DF 44.498) e outros, representando Antônio Avânio Feitosa.
8.2. Gedir Medeiros Campos Junior (OAB-AL 6.001), representando Maria Arlenilde Nascimento Costa & Cia Ltda.
8.3. Técio Marques Gabriel (OAB/AL 11.727) e outros, representando Comercial 15 de Novembro Ltda. e Comercial de Alimentos Rural Ltda.

Procurador Sergio Ricardo Costa Caribé.

RECURSO DE RECONSIDERAÇÃO. TOMADA DE CONTAS ESPECIAL. REPRESENTAÇÃO DO MINISTÉRIO PÚBLICO FEDERAL (PROCURADORIA DA REPÚBLICA EM ARAPIRACA/AL). PROGRAMA NACIONAL DE ALIMENTAÇÃO ESCOLAR - PNAE. AUSÊNCIA DE COMPROVAÇÃO DA CORRETA APLICAÇÃO DOS RECURSOS. IRREGULARIDADE DAS CONTAS, DÉBITO, MULTA, DECLARAÇÕES DE INIDONEIDADE E DE INABILITAÇÃO PARA CARGO DE CONFIANÇA. IMPROCEDÊNCIA DAS ALEGAÇÕES RECURSAIS. NÃO PROVIMENTO.

TOMADA DE CONTAS ESPECIAL (TCE)

Secretaria de Recursos - Serur; Secretaria de Controle Externo de Tomada de Contas Especial - SecexTCE ).

Atendidos os requisitos de admissibilidade, conheço do recurso de reconsideração interposto por Antônio Avânio Feitosa contra o Acórdão 2938/2019-TCU-Plenário (relator o Ministro Aroldo Cedraz) , que, entre outros pontos, julgou irregulares as contas especiais do recorrente, condenou-o ao recolhimento de débitos no valor histórico de R$ 35.099,79 e de R$ 40.738,74, aplicou-lhe multa de R$ 30.000,00 e o inabilitou para exercício de cargo em comissão ou função de confiança na Administração Pública por 5 anos.
2.	A instauração da tomada de contas especial em que foi proferida a decisão atacada decorreu da confirmação, pelo Acórdão 1351/2016-TCU-Plenário, da procedência de Representação formulada pela Procuradoria da República em Arapiraca/AL (TC-Processo 019.764/2012-0) acerca de possível desvio de recursos do Programa Nacional de Alimentação Escolar - PNAE, uma vez que investigações levadas a cabo pelo Ministério Público Federal - MPF e pela Controladoria-Geral da União - CGU identificaram esquema de fraudes em licitações de municípios do Estado de Alagoas e apontaram irregularidades no Convite 01/2009 e nos Pregões presenciais 1/2009 e 2/2010 do Município de Belo Monte/AL, bem como discrepâncias entre a quantidade de alimentos adquirida e a efetivamente entregue às respectivas escolas.
3.	Assim, cumprido o devido processo legal, confirmadas as irregularidades na condução dos certames licitatórios acima mencionados e não comprovada a correta aplicação de recursos do PNAE repassados nos exercícios de 2009 e 2010, foram julgadas irregulares as contas do recorrente, Prefeito Municipal à época dos fatos.
4.	No apelo ora em exame, o ex-alcaide, em síntese:
4.1.	apontou a ocorrência de prescrição quinquenal das pretensões punitiva e indenizatória desta Corte, nos termos da Lei 9.873/1999, em seu entender aplicável ao caso concreto por força das decisões do STF no Recurso Extraordinário - RE 636.886 e no Mandado de Segurança - MS 32.201, uma vez que os fatos remontariam ao exercício de 2009 e sua citação ocorreu somente em 2016;
4.2.	afirmou que não pode ser responsabilizado pelo TCU, pois foi absolvido, em ação penal decorrente das investigações do MPF e da CGU sobre os mesmos fatos abordados na tomada de contas especial, da acusação da prática do crime previsto no art. 1º, inciso I, do Decreto-Lei 201/1967 ("apropriar-se de bens ou rendas públicas, ou desviá-las em proveito próprio ou alheio") ;
4.3.	reiterou argumentos anteriormente apresentados em suas alegações de defesa acerca da regularidade da aplicação dos recursos;
4.4.	protestou pelo reconhecimento de sua boa-fé e afirmou não ter havido comportamento doloso ou erro grosseiro, requisitos para atribuição de responsabilidade fixados pelo art. 28 do Decreto-Lei 4.657/1942 (Lei de Introdução às Normas do Direito Brasileiro - LINDB) , com a redação dada pela Lei 13.655/2018, além de não ser possível a responsabilização com base em valores jurídicos abstratos (art. 20 da LINDB) .
5.	Ao analisar tais argumentos, a Secretaria de Recursos - Serur:
5.1. 	demonstrou não ter havido prescrição no caso concreto, à luz da Lei 9.873/1999, dados os vários marcos interruptivos delineados no art. 2º daquela Lei e a constatação, nos autos, de sua incidência;
5.2.	lembrou que, ante o princípio da independência das instâncias, preconizado no art. 935 do Código Civil, a atuação do TCU somente seria inviabilizada se, no juízo penal, houvessem sido reconhecidas ou a inexistência material do fato ou a negativa de autoria, o que não ocorreu na ação apontada no recurso, em que o ex-prefeito foi absolvido tão somente por ausência de provas;
5.3.	lembrou, igualmente, que as alegações relativas à regularidade da aplicação dos valores transferidos, como já constavam das alegações de defesa apresentadas em resposta à citação, já foram devidamente analisadas e rechaçadas por ocasião da condenação do recorrente, sem que tenham sido trazidos elementos adicionais no apelo que afastem as irregularidades imputadas ao responsável e que comprovem a correta aplicação dos recursos;
5.4.	anotou que não é necessária a caracterização de dolo ou má-fé para que haja responsabilização, uma vez que "os elementos acostados aos autos permitem concluir que o recorrente agiu, no mínimo, com culpa grave"; além disso, teriam sido "justamente atuações no exercício das atribuições que lhe competiam que favoreceram e permitiram a consumação das irregularidades constatadas, estando presentes os elementos da conduta culposa, da violação normativa e do nexo de causalidade", circunstâncias que afastam a hipótese de ter havido condenação com base em valores jurídicos abstratos.
6.	Não obstante tais conclusões, a unidade técnica verificou a ocorrência de prescrição intercorrente, nos termos do art. 1º, § 1º, da Lei 9.873/1999, uma vez que representação que originou a tomada de contas especial (TC-Processo 019.764/2012-0) ficou sem qualquer inovação processual de 29/8/2012 a 3/3/2016, ou seja, por mais de 3 anos.
7.	Assim, por considerar que o Supremo Tribunal Federal - STF, ao julgar o Recurso Extraordinário - RE 636.886 e o Mandado de Segurança - MS 32.201, teria concluído pela prescritibilidade da pretensão de ressarcimento ao erário, no primeiro caso, e, no segundo caso, pela aplicação à pretensão punitiva desta Corte - e, por analogia, também à pretensão indenizatória - do paradigma delineado pela Lei. 9.873/1999, a Serur, em pareceres uniformes, propôs o sobrestamento do julgamento do recurso em apreço até que o TCU venha a se manifestar definitivamente acerca daqueles entendimentos da Corte Suprema.
8.	O Ministério Público junto ao TCU - MPTCU, por sua vez, acompanhou o pensamento da unidade técnica no tocante à decisão do STF no RE 636.886 e, consequentemente, concluiu pela prescritibilidade da pretensão ressarcitória desta Corte de Contas.
9.	Todavia, o Parquet considerou que tal prescrição deve ser regulada pelo art. 205 do Código Civil, por aplicação analógica da linha de pensamento que norteou o Acórdão 1441/2016-TCU-Plenário, que empregou aquele marco legal no tocante à prescrição da pretensão punitiva do TCU. E, com base em tal referência normativa, concluiu não ter havido prescrição na situação em foco.
10.	Por tais motivos, e após endossar as conclusões da unidade técnica de que a decisão proferida na ação penal não afasta a atuação deste Tribunal no caso concreto e de que os argumentos de mérito trazidos pelo recorrente são insuficientes para demonstrar a adequada utilização das quantias impugnadas e invalidar a deliberação ora guerreada, a Procuradoria se manifestou pela denegação de provimento ao apelo.
11.	Feito este breve resumo, inicio minhas considerações sobre os temas abordados no recurso de reconsideração pelas duas preliminares suscitadas, a de prescrição da pretensão indenizatória desta Corte e a de existência de deliberação absolutória em ação penal que apreciou os mesmos fatos tratados nesta tomada de contas especial.
12.	No tocante ao primeiro ponto, anoto que a decisão proferida pelo STF no RE 636.886 fixou, em repercussão geral, a tese de que "É prescritível a pretensão de ressarcimento ao erário fundada em decisão de Tribunal de Contas" (Tema 899) .
13.	Lembro, entretanto, que a decisão do STF ainda não transitou em julgado e se encontra na fase de apreciação de embargos de declaração opostos pela Advocacia-Geral da União - AGU. Isso significa que, além da necessidade de modular adequadamente os efeitos daquela decisão, existem aspectos a serem aclarados antes de poder ser aplicada a tese delineada no RE, tais como, entre outros: (i) a aplicação prospectiva ou não do novo entendimento, (ii) o marco legal a ser empregado para discussão da matéria e o prazo prescricional a ser considerado, (iii) o termo inicial para contagem do prazo a ser adotado e (iv) a existência ou não de marcos interruptivos ou suspensivos e de prescrição intercorrente.
14.	Além disso, o caso concreto tratado no RE dizia respeito à fase de execução judicial de deliberação deste Tribunal de Contas, tanto assim que, para deslindá-lo, foi necessária a aplicação da Lei 6.830/1980, a Lei de Execuções Fiscais, diploma legal evidentemente inaplicável à fase que antecede a formação do título executivo extrajudicial, caracterizada pela atuação do órgão de controle externo até a prolação do acórdão.
15.	Assim, por não ser possível extrapolar os parâmetros normativos empregados pelo STF para solução do problema enfrentado no RE 636.886, e dada a imprescindibilidade da fixação definitiva de orientações acerca da aplicação do Tema 899, o que só acontecerá com o julgamento dos embargos de declaração opostos naquele Extraordinário, inclino-me, até que isso ocorra, a manter a interpretação adotada pela Corte Suprema, em 2008, no Mandado de Segurança - MS 26.210,  oportunidade em que foi estipulada a tese da imprescritibilidade das ações de ressarcimento ao erário, e na Súmula TCU 282, cujo conteúdo é no mesmo sentido.
16.	Com respeito à segunda preliminar suscitada, a da existência de decisão absolutória em ação penal que abordou os mesmos fatos discutidos nesta tomada de contas especial, acompanho o entendimento da Serur e do MPTCU de que a deliberação judicial proferida nem afastou a ocorrência daqueles fatos, nem negou peremptoriamente a atribuição de sua autoria ao ora recorrente, que tão somente foi absolvido por insuficiência de provas (art. 386, inciso II, do Código de Processo Penal) . Dessa forma, aquele aresto judicial em nada impede a atuação desta Corte, que, cumprido o devido processo legal e assegurados o contraditório e a ampla defesa, fixou a responsabilidade do ex-gestor municipal pelos atos irregulares apurados.
17.	Quanto aos demais argumentos recursais, endosso, na íntegra, a análise deles empreendida pela unidade técnica, que incluo entre minhas razões de decidir no que tange a este aspecto e que demonstrou serem aquelas alegações ou improcedentes ou insuficientes para demonstrar a correta aplicação dos recursos transferidos, irregularidade essa que acarretou a condenação do ex-prefeito.
18.	Recordo, por fim, que, conforme registrado na abertura deste voto, as ocorrências irregulares imputadas ao ex-alcaide foram apuradas em investigações realizadas pelo MPF e pela CGU. E esta última instituição, no relatório de auditoria que produziu em 2011, apontou significativas discrepâncias entre os quantitativos adquiridos pela Prefeitura de Belo Monte/AL e aqueles efetivamente recebidos pelas unidades escolares do município.
19.	Desse modo, conforme bem destacou o MPTCU na conclusão de sua manifestação, "como não foram apresentados, em sede de recurso, elementos capazes de demonstrar a entrega das quantidades para as quais inexiste o correspondente recebimento, não há por que alterar a decisão condenatória".
	Acolho parcialmente os pareceres, pois, e voto pela adoção da minuta de acórdão que trago a este Colegiado.
TCU, Sala das Sessões Ministro Luciano Brandão Alves de Souza, em 24 de fevereiro de 2021.
JORGE OLIVEIRA 
Relator